【裁判字號】    97,台上,5164
【裁判日期】    971016
【裁判案由】    違反貪污治罪條例
【裁判全文】
最高法院刑事判決            九十七年度台上字第五一六四號
上  訴  人  台灣高等法院檢察署檢察官
上  訴  人
即  被  告  甲○○
選任辯護人  張雙華律師
上列上訴人等因被告違反貪污治罪條例案件，不服台灣高等法院
中華民國九十七年五月二十七日第二審判決（九十七年度上訴字
第一五四四號，起訴案號：台灣台北地方法院檢察署九十六年度
偵字第二四九二六號），提起上訴，本院判決如下：
    主  文
原判決撤銷，發回台灣高等法院。
    理  由
本件原判決撤銷第一審之科刑判決，改判論處上訴人即被告甲○
○（下稱被告）依據法令從事公務之人員，對於主管之事務，明
知違背法令，直接圖自己不法利益，因而獲得利益罪刑；固非無
見。
惟查：(一)原判決於理由內引用證人即台北市政府殯葬管理處（下
稱殯葬處）第四課課員段彥於檢察官偵查、第一審法院審理時所
證：「調查局筆錄實在，新台幣（下同）二萬六千五百元是被告
借支，是民國九十五年八月十七日下午，被告說『處長要跟人家
應酬吃飯，所以要借二萬六千五百元』」、「被告跟我說因為機
關首長要應酬請吃飯，所以要預支二萬六千五百元，雖超過一萬
元，我也同意，因為他是我的直屬長官。請吃飯的錢可以零用金
支付，就算超過一萬元也可以」、「如果（被告）要支付其他原
因（的錢），我就不可能借他，因為首長有特支費，要核銷比較
快，除了吃飯，我不可能借他」（見原判決正本第四、五頁）；
資為論處被告直接圖利罪刑之依據。但於事實欄內認定：「甲○
○…於九十五年八月十七日下午，向承辦物品保管及零用金保管
業務之課員段彥謊稱：『因處長要請客』等事由，必須先動用零
用金二萬六千五百元」（見原判決正本第一頁）。所謂「動用」
究何所指？此攸關被告所犯罪名，至為重要。乃原判決未於事實
欄內明白認定、詳細記載，本院即無憑判斷其適用法律是否適當
。又證人即殯葬處長林世崇、證人即殯葬處第四課工友協助總務
工作之林靜鈴及段彥於法務部調查局台北市調查處均證稱：殯葬
處零用金使用並無預借制度等語。如果無訛，則被告明知殯葬處
長並無要請客之事實，竟向承辦保管零用金業務之課員段彥謊稱
：「因處長要請客」云云，使段彥誤信為真，而令負責零用金撥
付之工友林靜鈴交付二萬六千五百元（其中八千五百元供公用）
予被告使用，能否謂被告僅係一時使用零用金而無不法所有之意
圖，饒堪研求。乃原判決未詳細勾稽，遽於理由內論述：「因被
告支用零用金必須經過段彥及林靜鈴，故被告挪用後，必將於相
當期日內繳回，否則無法對段彥及林靜鈴交代，當可認被告沒有
不法所有意圖」（見原判決正本第九頁）；自有可議。(二)九十年
十一月七日修正貪污治罪條例之圖利罪增列「明知違背法令」文
句，以符構成要件明確化之原則，其所指之「法令」，須與公務
員之執行職務所應遵循或行使裁量權有直接關係者為限。而公務
員服務法係屬公務員之行為準則與服務規範，其內容乃規制公務
員忠實義務、服從義務、保密義務、保持品位義務、執行職務義
務、迴避義務、善良保管義務及不為一定行為義務等有關公務員
倫理基本規範之概括性抽象法律，縱然違反，固有悖於官箴，僅
是否構成應依該法懲處之事由，難認即有刑事上之違法性，此觀
該法第二十二條規定：「公務員有違反本法者，應按情節輕重，
分別予以懲處，其觸刑事法令者，並依各該法令處罰」自明。是
該法第十九條所定：「公務員非因職務之需要，不得動用公物或
支用公款」，能否謂係屬貪污治罪條例第六條圖利罪所稱之「法
令」, 不無研求之餘地。乃原判決見未及此，遽於理由內論述：
「被告虛以『處長要請客』為由，支用屬公款性質之零用金，有
違背公務員服務法第十九條規定甚明，自屬違背法令之行為」（
見原判決正本第七頁），資為論處被告直接圖利罪刑之基礎，亦
有可議。檢察官及被告上訴意旨指摘原判決不當，均非無理由，
應認原判決有撤銷發回更審之原因。
據上論結，應依刑事訴訟法第三百九十七條、第四百零一條，判
決如主文。
中    華    民    國  九十七  年    十    月   十六   日
                      最高法院刑事第八庭
                          審判長法官  林  永  茂
                                法官  吳  昆  仁
                                法官  蘇  振  堂
                                法官  蕭  仰  歸
                                法官  林  立  華
      本件正本證明與原本無異
                                      書  記  官
中    華    民    國  九十七  年    十    月   二十   日
                                                     ｍ


司法院資訊處製作；財團法人民間司法改革基金會備份。
